【裁判字號】    92,台上,4880
【裁判日期】    920905
【裁判案由】    違反貪污治罪條例等
【裁判全文】
最高法院刑事判決                              九十二年度台上字第四八八○號
    上  訴  人  台灣高等法院高雄分院檢察署檢察官
    上 訴人 即  丙○○
    被      告
    被      告  甲○○
                乙○○
右上訴人等因被告等違反貪污治罪條例等罪案件，不服台灣高等法院高雄分院中華民
國九十二年一月二十八日第二審判決（九十一年度上訴字第一六一一號，起訴案號：
台灣高雄地方法院檢察署八十八年度偵字第七六九０號），提起上訴，本院判決如左
：
    主  文
原判決關於丙○○、甲○○、乙○○部分均撤銷，發回台灣高等法院高雄分院。
    理  由
本件原判決撤銷第一審關於上訴人即被告丙○○部分之科刑判決，改判仍論處丙○○
依據法令從事公務之人員，侵占公有財物，處有期徒刑十年二月，褫奪公權六年；維
持第一審諭知被告甲○○、乙○○均無罪之判決，駁回檢察官就此部分在第二審之上
訴，固非無見。
惟查：(一)原判決於事實欄認定丙○○係侵占高雄縣燕巢鄉民代表會整建辦公廳舍之「
工程管理費」新台幣（下同）十萬元；於理由欄說明侵占「工程結餘款」十萬元；前
後不一，究係工程管理費？抑為工程結餘款？此攸關法律之適用，尤待查明。(二)刑法
上之持有，係指對物有事實上之獨立支配力者而言，若對物並無事實上支配關係，不
得謂為持有；貪污治罪條例第四條第一項第一款之侵占公有財物罪，須公務員已持有
公有財物為前提，於持有中，易持有為所有，始克成立；若該公有財物本非由該公務
員持有，而係公務員因自己不法行為而取得物之實力支配者，應視其取得持有之原因
而論斷其犯罪行為，並無論以侵占公有財物罪之餘地。原判決於事實欄認定：「丙○
○意圖為自己不法所有，於民國八十六年四月二十九日，指示高雄縣燕巢鄉民代表會
組員石美芳開具面額十萬元之高雄縣燕巢鄉民代表會公庫支票，並囑咐工友林聰賢兌
領，而侵占該公有財物十萬元」（原判決正本第四頁）；又證人石美芳於法務部調查
局高雄縣調查站（下稱高雄縣調查站）調查時供稱：「這是審計單位查帳發現，其中
十萬元是丙○○主動要我開具支票（代表會在燕巢鄉農會公庫支票）領款，我乃依指
示開票交給丙○○，再由丙○○交支票給代表會工友林聰賢去提領現款給丙○○，這
筆十萬元現款丙○○原本計劃於當年（八十六年五月間）與代表到加拿大考察時做私
人公關花費之用，但事後我聽丙○○告訴我沒有花掉，我又不敢直接向丙○○追回十
萬元而不了了之」等語（原判決正本第五頁）；又證人林聰賢於高雄縣調查站調查時
供稱：「該高雄縣燕巢公庫支票（０一一０八七號）的確係我至燕巢鄉農會代理燕巢
鄉公庫兌現，因為我在燕巢鄉民代表會係工友職，該支票經過鄉代會主席丙○○在支
票背後背書交待給我，我就依慣例拿去燕巢鄉農會代理燕巢鄉公庫兌現」（原判決正
本第五頁）；如果無訛，該十萬元似係以高雄縣燕巢鄉民代表會名義存於燕巢鄉農會
公庫，而非以丙○○名義存於燕巢鄉農會公庫，為高雄縣燕巢鄉鄉民代表會所有；又
高雄縣燕巢鄉鄉民代表會八十六年四月九日支出傳票上依序蓋有(1)製票：石美芳(2)覆
核：甲○○(3)主辦出納人員：石美芳(4)主辦會計人員：甲○○(5)主席：丙○○等人印
章，有該支出傳票附卷可稽；丙○○若欲取得該款，似應循一定之會計程序，並非其
個人得隨時獨立支配，則系爭之十萬元能否謂係丙○○所持有？原判決未究明釐清，
遽論以侵占公有財物罪刑，自屬違誤。(三)刑事訴訟程序中，對於被告之行為，應受裁
判之範圍，乃起訴書所記載被告之「犯罪事實」及依刑事訴訟法第二百六十七條規定
起訴效力所擴張之犯罪事實及罪名；檢察官就實質上或審判上一罪之犯罪事實起訴一
部者，其效力固應及於全部，然已起訴之事實如不構成犯罪，即與未起訴之其他事實
不發生一部與全部之關係，不得就未起訴之部分併予審判。本件依檢察官起訴書犯罪
事實欄之記載，並未起訴被告甲○○違背職務收受賄賂犯行，而甲○○經檢察官起訴
之事實，原判決維持第一審諭知甲○○無罪之判決，駁回檢察官之第二審上訴，原判
決竟於理由欄說明：「其餘被告（包括甲○○）無罪部分及丙○○不另為無罪諭知部
分……，就被告甲○○涉犯貪污治罪條例第四條第一項第五款之違背職務收受賄賂罪
部分，公訴人雖於起訴書證據及所犯法條欄載明甲○○尚涉犯貪污治罪條例第四條第
一項第五款之違背職務收受賄賂罪，本院（原審）參之該起訴書所載關於收受賄賂之
事實部分，均係指被告丙○○收取美金六千元及工程回扣九十七萬元，前開事實無一
證據足認與被告甲○○有關，是認被告甲○○前開犯行因乏證據足以資證明，亦顯不
足」（原判決正本第二十三頁）；原判決於理由欄說明甲○○違背職務收受賄賂部分
應諭知無罪，有未受請求之事項予以審判之違法。(四)原判決就丙○○侵占公有財物部
分於理由欄說明：「本件該十萬元係一年餘後，審計部檢查時才繳回，顯已被挪用，
可推認被告丙○○應有易持有為所有之意思，將其所保管之前開公有款項挪用據為己
有，而有侵占犯行」（原判決正本第七頁）；係以丙○○事後雖已將系爭十萬元繳回
，仍應認其主觀上有易持有為所有之意思，惟原判決於甲○○被訴侵占公有財物部分
竟謂：甲○○雖於八十六年六月二十七日保管持有該三萬四千一百八十元，而於八十
七年十月六日繳回公庫，惟尚難以此客觀事實，遽推論被告甲○○確有易持有而為所
有之不法所有意圖」（原判決正本第二十三頁）；相同之客觀事實，竟為不同之論斷
，自屬違誤。(五)原判決於理由欄說明：「丙○○、甲○○於編列該預算（似指燕巢鄉
民代表會八十七年之年度預算）時，並無偽造文書之行為，公訴人認燕巢鄉公所之出
國考察僅係旅遊之藉口，被告丙○○、甲○○涉犯有偽造文書犯行云云，顯屬無據」
；惟依檢察官起訴書所載，係指訴丙○○、甲○○偽造文書部分，係指丙○○、甲○
○明知出國考察之實際人數僅八人一梯次，竟命石美芳製作區分為二梯次共十一人之
高雄縣燕巢鄉民代表八十七年度因公出國工作計劃書，並於八十七年一月十九日以燕
鄉代字第五號函，將此工作計劃書報高雄縣政府同意備查，而認丙○○、甲○○有行
使公務員登載不實與偽造公文書之犯行，原判決就此部分之起訴事實未予審判，有已
受請求之事項未予判決之違法。又原判決於理由欄說明：依內政部八十九年六月三日
台（八九）內中民字第八九０四六０四號函示：「地方民意代表費用支給及村里長事
務補助費條例規定地方民意代表得支費用之項目及標準，鄉（鎮、市）民代表得依上
開條例規定支給出國考察費，惟其出國考察仍應依『縣（市）以下各級民意代表出國
考察審核原則』相關規定辦理。查上開條例附表註三規定『出國考察費按年編列，地
方民意代表應檢據核銷，復查『國外出差旅費規則』第五條規定『出差人員乘坐飛機
者，應檢附機票票根及憑國際線航空機票購票證明單或旅行業代收轉付收據列報』，
再政府採購法係於八十八年五月二十七日公布施行，且按前開內政部函示「地方民意
代表依上開規定以個人名義同時向一家旅行社辦理出國考察而其考察費用總額超過政
府採購法規定公告金額十分之一時，有無向同法第四十九條」之規定，經行政院公共
工程委員會八十九年五月二十四日以（八九）工程企字第八九０一三三九九號函復「
以個人名義辦理採購，本會八十九年三月三十一日（八九）工程企字第八九００七八
八九號函已有不適用政府採購法之釋例（即無須三家以上廠商之書面報價或企劃書）
」（原判決正本第十八、第十九頁）；惟上開函釋係於八十九年間作成，而本件丙○
○涉犯圖利罪之行為係八十六、七年間，於八十六、七年間出國考察是否有上開比價
程序之適用？非無研求之餘地；又行政院公共工程委員會八十九年五月二十四日（八
九）工程企字第八九０一三三九九號函係說明：以個人名義辦理採購之情形，本件依
卷內所附燕巢鄉鄉民代表會與三奇旅行社訂立之國外旅遊契約書記載之契約當事人為
「燕巢鄉民代表會」，並非以鄉民代表個人名義辦理採購，有無上開函釋之適用？原
判決未深入審酌，自有可議。(六)原判決於理由欄說明：「貪污治罪條例第六條第一項
第四、五款，須自己或他人因而獲得利益為構成要件，亦即該罪須為結果犯，本案被
告乙○○係於八十七年二月十二日自行由高雄前往大陸四川成都會合後，同遊於新疆
烏魯木齊及甘肅蘭州等地後，自行自蘭州機場搭機前往北京，其後方自北京搭機離開
大陸返台，有被告護照及中國大陸台灣居民來往大陸通行證在偵查卷可證，而被告乙
○○雖係委請被告李三奇辦理前開旅遊，惟係自行給付六萬八千元之旅費，亦有收據
在卷可考，雖被告乙○○於八十八年一月三十一日始支付旅費與三奇旅行社，惟因該
旅行社一直未來收費，自不得以此認定被告乙○○無自付旅費之意，況被告乙○○既
已支付旅費六萬八千元，亦未獲得有利益之結果，故依據前開貪污治罪條例第六條第
一項第四、五款之規定，被告乙○○所為自與圖利罪無關」（原判決正本第二十頁、
第二十一頁）；然結果犯，祇要犯罪結果發生，犯罪即屬既遂，縱於事後將圖利所得
全數歸還，仍不能解免刑責；本件乙○○於高雄縣調查站手調查後，遲至八十八年
一月三十一日始支付旅費六萬八千元，距其出國時，將近一年，原判決徒以乙○○事
後既已支付旅費六萬八千元，未獲得利益而認其無圖利行為，尚嫌率斷。(七)原判決於
理由欄謂：「被告李三奇係時任燕巢鄉公所秘書王水明之介紹方與被告丙○○認識與
被告甲○○無關，如前已述，是此，難認被告甲○○確有參與及指定由被告李三奇承
攬該出國考察業務」（原判決正本第二十二頁）；惟證人石美芳於第一審供稱：「係
丙○○、甲○○、李三奇等拿比價單給我辦理比價；甲○○介紹李三奇給我認識，丙
○○也在現場」（第一審卷第一四二頁至第一六八頁）；原判決對於石美芳所供甲○
○亦涉嫌圖利李三奇一節，何以不足採？未說明其理由，有理由不備之違法。(八)原判
決於理由欄說明：蕭達營確係借用上將、米桓公司之名義參與比價」（原判決正本第
三十五頁）又謂：「被告丙○○固於八十五年五月二十一日在證人石美芳所簽寫關於
高雄縣燕巢鄉鄉代表會辦公廳舍整建公文中批示指定由達比、米桓及上將公司參與該
工程之比價，有該簽呈在卷可憑，而認為事實，惟指定三家公司參與該工程設計、監
造之比價，乃為被告丙○○之職權範圍內，並無違法」；惟丙○○對於前揭供牌比價
之事實是否知情？是否有圖利蕭達營之犯意？原判決未深入究明，自屬違誤。綜上，
應認原判決關於上開部分有撤銷發回之原因；原判決其他有裁判上一罪關係部分，基
於審判不可分之原則，應一併發回。
據上論結，應依刑事訴訟法第三百九十七條、第四百零一條，判決如主文。
中      華      民      國    九十二    年      九      月      五      日
                              最高法院刑事第一庭
                                  審判長法官  施  文  仁
                                        法官  林  永  茂
                                        法官  蕭  仰  歸
                                        法官  洪  文  章
                                        法官  呂  永  福
      右正本證明與原本無異
                                              書  記  官
中      華      民      國    九十二    年      九      月     十二     日


司法院資訊處製作；財團法人民間司法改革基金會備份。
